臺灣苗栗地方法院刑事判決
110年度訴字第389號
公  訴  人  臺灣苗栗地方檢察署檢察官
被      告  徐士凡


選任辯護人  魏廷勳律師
被      告  賴品宏


            張春嬌


上  一  人
選任辯護人  涂朝興律師
上列被告因違反貪污治罪條例案件，經檢察官提起公訴（110年
度偵字第408、1768號），本院判決如下：
    主  文
徐士凡犯如附表各編號所示之罪，各處如附表各編號「宣告罪刑
及沒收」欄所示之刑及沒收。所處如附表各編號所示之刑，應執
行有期徒刑肆年拾月，褫奪公權伍年。
賴品宏犯貪污治罪條例第十一條第四項、第二項之交付賄賂罪，
處有期徒刑參月，如易科罰金，以新臺幣壹仟元折算壹日。緩刑
貳年。褫奪公權壹年。
張春嬌犯貪污治罪條例第十一條第二項之交付賄賂罪，處有期徒
刑柒月。褫奪公權貳年。　 
　　犯罪事實
一、徐士凡自民國103年12月25日起至107年12月25日止，擔任苗
    栗縣卓蘭鎮公所秘書，承不知情之鎮長詹坤金之命，協助處
    理鎮政及業務協調、核稿等事項，並經鎮長授權後，取得決
    行卓蘭鎮清潔隊隊員任用事宜之權限，為依法令服務於地方
    自治團體所屬機關，而具有法定職務權限之公務員。張春嬌
    自103年12月25日起擔任卓蘭鎮鎮民代表迄今，具有審查公
    所預算、決算、議案及監督公所官員施政之權限，亦係依法
    令服務於地方自治團體所屬機關，而具有法定職務權限之公
    務員。詎徐士凡、張春嬌及不具公務員身分之賴品宏，竟分
    別為下列犯行：
　㈠賴品宏聽聞卓蘭鎮清潔隊隊員出缺且需打通關係才能錄取後
    ，為使其不知情之子賴沅賸錄取清潔隊隊員，即於104年1月
    1日至同年3月31日間某日，前往徐士凡位於苗栗縣○○鎮○○里
    ○○路000號卓蘭鎮公所之辦公室拜會徐士凡，向徐士凡表示
    欲為其子爭取清潔隊隊員職缺，而徐士凡聽聞後並未拒絕賴
    品宏，僅向其表示之後再說。嗣卓蘭鎮公所依法舉行清潔隊
    隊員甄選作業，賴沅賸即依規定備妥相關文件報名甄選，並
    於104年4月1日參加清潔隊隊員甄選面試。而後賴品宏於104
    年4月1日至同年4月7日間某日，再度至上址辦公室拜訪徐士
    凡，經徐士凡向其告知：「賴沅賸已錄取了，沒問題，剩下
    讓程序去跑」等語，並約定下次在辦公室見面之時間，以此
    暗示賴品宏而與其期約賄賂。其後，賴沅賸於104年4月7日
    經公告錄取為卓蘭鎮清潔隊隊員，賴品宏遂基於對於公務員
    關於不違背職務之行為交付賄賂之犯意，於104年4月7日至
    同年4月11日間某日，前往上址辦公室，將其向不知情之配
    偶廖敏秀所借得之新臺幣（下同）50萬元現金，以牛皮紙袋
    包裝後交付予徐士凡，而徐士凡明知該筆現金是依其職務權
    限，核定錄取賴沅賸為卓蘭鎮清潔隊隊員之對價，竟仍基於
    對於職務上之行為收受賄賂之犯意，收受上開賄賂並陸續將
    之花用殆盡。
　㈡徐士凡於105年11月14日前某日，因知悉張春嬌不捨其子即不
    知情之劉士銘，於務農時因噴灑農藥致身體不適，遂告知張
    春嬌卓蘭鎮清潔隊隊員將出缺，若張春嬌之子有意願報考者
    ，需備有職業大貨車駕照等語。張春嬌聽聞後即詢問劉士銘
    之意願，並驅策其儘速報考相關駕照，劉士銘遂於105年11
    月14日順利考取職業大客車駕照。嗣徐士凡在劉士銘考取職
    業大客車駕照後，即交辦不知情且時任卓蘭鎮清潔隊隊長之
    詹家榮，負責簽辦清潔隊隊員甄選補實案，詹家榮復指派不
    知情且時任清潔隊隊員之陳嘉琪處理此案，嗣陳嘉琪於105
    年11月14日至15日間依規定上簽，再由徐士凡簽核決行該次
    清潔隊隊員甄選案。而後劉士銘於105年12月5日依規定備妥
    相關文件報名甄選，並於105年12月9日參加清潔隊隊員甄選
    面試，嗣於105年12月16日由徐士凡簽核決行錄取劉士銘，
    後於105年12月20日經公告錄取為卓蘭鎮清潔隊隊員。詎張
    春嬌竟基於對於公務員關於不違背職務之行為交付賄賂之犯
    意，於105年12月16日至同年月31日間某日，前往上址徐士
    凡辦公室，將裝有50萬元現金之紙袋交予徐士凡，而徐士凡
    明知該筆現金是依其職務權限，核定錄取劉士銘為卓蘭鎮清
    潔隊隊員之對價，竟仍基於對於職務上之行為收受賄賂之犯
    意，收受上開賄賂並陸續將之花用殆盡。
二、案經法務部調查局臺北市調查處移送臺灣苗栗地方檢察署檢
    察官偵查起訴。
    理  由
一、證據能力：
  ㈠本判決下述所引用被告以外之人於審判外之陳述，檢察官、
    被告徐士凡、張春嬌、賴品宏及各該辯護人於本院審理時對
    於該等證據能力均不爭執，且迄於言詞辯論終結前亦未聲明
    異議，本院審酌上開證據資料作成時之情況，尚無違法不當
    及證明力明顯過低之瑕疵，認為以之作為證據應屬適當，依
    刑事訴訟法第159條之5規定，均有證據能力。
  ㈡本判決下述所引用之非供述證據，與本案均具有關聯性，且
    均係依法定程序合法取得，而查無依法應排除其證據能力之
    情形，復經本院依法踐行證據調查程序，自均得作為本院認
    事用法之依據。
二、認定犯罪事實所憑之證據及理由：
　㈠犯罪事實一、㈠全部及犯罪事實一、㈡關於被告徐士凡部分：
　　上揭犯罪事實，暨被告徐士凡自103年12月25日起至107年12
    月25日止，擔任苗栗縣卓蘭鎮公所秘書，承鎮長詹坤金之命
    協助處理鎮政及業務協調、核稿等事項，並經鎮長授權後，
    取得決行卓蘭鎮清潔隊隊員任用事宜之權限，為依法令服務
    於地方自治團體所屬機關，而具有法定職務權限之公務員等
    節，業據被告徐士凡、賴品宏於調詢、偵訊及審理中均坦承
    不諱（見他卷第145至153頁、第157至161頁，偵字第408號
    卷【下稱偵一卷】第29至39頁、第55至60頁，本院卷第254
    頁），核與證人賴沅賸、廖敏秀於調詢與偵訊中，及證人詹
    坤金於偵訊中，暨證人即時任代理清潔隊隊長之林益秀、時
    任清潔隊隊長之張志煌、時任清潔隊隊員甄選委員之詹家榮
    於調詢中證述之情節相符（見他卷第167至172頁、第175至1
    76頁、第179至190頁、第201至203頁，偵一卷第303至307頁
    ，偵字第1788號卷【下稱偵二卷】第39至45頁、第65至72頁
    、第99至102頁），並有卓蘭鎮公所104年3月23日清潔隊簽
    呈、苗栗縣卓蘭鎮公所卓蘭鎮清潔隊隊員徵才評審案評審小
    組內派委員建議名單、苗栗縣卓蘭鎮公所104年3月25日卓鎮
    清字第1040003952號函、卓蘭鎮公所進用清潔隊員甄選前資
    格審查結果、苗栗縣卓蘭鎮公所清潔隊員進用甄選總評分表
    、苗栗縣卓蘭鎮公所清潔隊員甄選簡章、苗栗縣卓蘭鎮公所
    104年2月清潔隊員甄選報名表、苗栗縣卓蘭鎮公所清潔隊員
    甄選評分表、苗栗縣卓蘭鎮公所104年4月8日卓鎮清字第104
    0004602號函、卓蘭鎮公所僱用核薪通知書、苗栗縣卓蘭鎮
    公所104年7月21日卓鎮清字第1040009926號函、卓蘭鎮公所
    僱用核薪通知書、廖敏秀名下彰化商業銀行帳戶之交易明細
    各1份附卷可稽（見偵一卷第43至47頁，偵二卷第75至76頁
    、第105至107頁、第157至171頁、第181至189頁、第193至1
    99頁），復有本判決理由欄二、㈡、⒈所示各該人證及書、物
    證可資佐證，足認被告徐士凡、賴品宏前揭任意性自白均與
    事實相符，均堪採為論罪科刑之依據。
　㈡犯罪事實一、㈡關於被告張春嬌部分：　　
　　訊據被告張春嬌矢口否認有何貪污治罪條例第11條第2項之
    交付賄賂犯行，辯稱：伊沒有交付賄賂給徐士凡，伊也完全
    沒有驅策或過問劉士銘考取卓蘭鎮清潔隊隊員之經過等語。
    辯護人則為被告張春嬌辯稱：⒈起訴書認定被告張春嬌於105
    年12月14日自帳戶提領10萬元乙節有誤，蓋被告張春嬌當日
    係提領100萬元，且於提領後立刻將款項以電匯方式轉帳予
    其女即案外人劉乃慈，故此部分提款與被告張春嬌本案經起
    訴之事實毫無關聯；⒉被告徐士凡之供述、證述皆與常理未
    符，且非無以自白換取減輕其刑之嫌，難以採信，亦不得在
    別無補強證據之情況下，單以之作為認定被告張春嬌犯罪事
    實之依據；⒊縱然假設被告徐士凡供稱被告張春嬌有交付伊5
    0萬元，據以答謝伊錄取劉士銘乙情屬實，然因其等並無期
    約，被告張春嬌又係單純事後答謝，自難認被告張春嬌之行
    為構成行賄等語。經查：
　⒈被告張春嬌自103年12月25日起擔任卓蘭鎮鎮民代表迄今，具
    有審查公所預算、決算、議案及監督公所官員施政之權限，
    亦係依法令服務於地方自治團體所屬機關，而具有法定職務
    權限之公務員。又劉士銘於105年11月14日考取職業大客車
    駕照，復於105年12月5日依規定備妥相關文件報名甄選清潔
    隊隊員，並於105年12月9日參加清潔隊隊員甄選面試，嗣於
    105年12月16日由被告徐士凡簽核決行錄取劉士銘，後於105
    年12月20日經公告錄取為卓蘭鎮清潔隊隊員等各節，業經被
    告張春嬌於調詢及偵訊中供稱：伊自103年間開始擔任卓蘭
    鎮鎮民代表迄今等語明確（見偵一卷第80、89頁），復經證
    人劉士銘於調詢及偵訊中，及證人詹家榮、陳嘉琪於調詢中
    ，暨證人即時任甄選委員之魏明璋、詹人樺、詹加煌於調詢
    中證述綦詳（見偵一卷第103至117頁、第127至129頁，偵二
    卷第51至62頁、第79至83頁、第87至90頁、第91至96頁、第
    99至102頁），並有卓蘭鎮公所105年11月14日清潔隊簽呈、
    卓蘭鎮公所105年11月21日清潔隊簽呈、卓蘭鎮公所105年12
    月14日清潔隊簽呈、105年卓蘭鎮清潔隊隊員甄選作業評審
    小組內派委員建議名單、苗栗縣卓蘭鎮公所清潔隊員進用甄
    選報名乙覽表、苗栗縣卓蘭鎮公所清潔隊員進用甄選總評分
    表、卓蘭鎮公所進用清潔隊隊員甄選公告、苗栗縣卓蘭鎮公
    所清潔隊員甄選簡章、苗栗縣卓蘭鎮公所清潔隊隊員錄取網
    路公告、苗栗縣卓蘭鎮公所清潔隊員甄選報名表、苗栗縣卓
    蘭鎮公所清潔隊員進用甄選評分表、苗栗縣卓蘭鎮公所105
    年12月19日卓鎮清字第1050016161號函、卓蘭鎮公所僱用核
    薪通知書、苗栗縣卓蘭鎮公所106年3月21日卓鎮清字第1060
    003466號函、卓蘭鎮公所僱用核薪通知書、交通部公路總局
    臺北市區監理所109年10月15日北市監駕字第1090212009號
    函各1份附卷可按（見偵一卷第48至53頁、第119頁、第122
    至124頁，偵二卷第235頁、第239至253頁、第267至265頁、
    第277至285頁），是此部分之事實，首堪認定。
　⒉又依被告張春嬌於調詢及偵訊中自承：劉士銘身體不適合碰
    農藥，而且他很早之前就跟我提及他恐怕無法一直務農下去
    ，所以請我幫他了解有沒有到鎮公所服務的機會，當時我有
    問詹坤金清潔隊隊員有沒有缺，詹坤金了解後表示清潔隊有
    人退休出缺，就要我轉告劉士銘趕快報考甄選等語（見偵一
    卷第80至81頁、第90頁），核與劉士銘於調詢及偵訊中證述
    ：因為伊之前務農噴灑農藥時身體不舒服，伊母親張春嬌有
    問伊要不要進清潔隊，也有告知伊清潔隊要招考的訊息，還
    有叫伊先把職業大貨車駕照考起來放等語（見偵一卷第116
    、128頁），暨詹坤金於偵訊中證述：張春嬌私下遇到伊時
    曾問伊清潔隊隊員有沒有缺，當時伊係叫張春嬌要去問一下
    等語大致相符（見偵一卷第307頁），復經被告徐士凡於偵
    訊及審理中結證：劉士銘之前噴灑農藥時曾有中毒送醫，後
    來張春嬌對伊說劉士銘可能不想再務農，問伊清潔隊隊員有
    沒有缺，當時伊對張春嬌說清潔隊隊員有缺司機，但是必須
    要具備職業大貨車駕照資格，張春嬌就有說她會叫劉士銘去
    考駕照等語（見偵一卷第59頁，本院卷第233至235頁），足
    見被告張春嬌因不捨劉士銘於務農時噴灑農藥致身體不適，
    因而向詹坤金、徐士凡等人詢問卓蘭鎮清潔隊隊員有否出缺
    ，並在獲知清潔隊隊員將出缺，且需具備職業大貨車駕照資
    格後，前往詢問劉士銘之意願，並驅策其報考相關駕照等節
    ，確屬實情。從而，被告張春嬌於審理中辯稱伊不知道清潔
    隊隊員出缺，伊也沒有請劉士銘去報考清潔隊隊員及相關駕
    照等語，顯與實情不符。
　⒊復參酌被告徐士凡於調詢中供稱：劉士銘考取駕照後有來參
    加清潔隊隊員甄選，當時伊有在簽呈上蓋鎮長甲章，由伊同
    意決行並錄取劉士銘。而張春嬌在伊錄取劉士銘前後，有親
    自將以紙袋包裝之50萬元現金，拿到伊辦公室交給伊，以答
    謝伊錄取劉士銘擔任清潔隊隊員，伊收下50萬元現金後就帶
    回住處供生活上花用等語（見偵一卷第35頁）；於偵訊中證
    述：張春嬌確實有拿50萬元現金到伊辦公室交給伊，這筆錢
    是劉士銘甄選上清潔隊隊員的賄款等語（見偵一卷第59頁）
    ；於審理中亦結證：張春嬌係一個人到伊2樓辦公室內，將
    裝有50萬元現金之紙袋交給伊，伊摸了一下紙袋就大概知道
    裡面是裝什麼，當時張春嬌也有就劉士銘的事情向伊道謝，
    伊就對張春嬌說好好做就好(本院按，此係指劉士銘好好做
    清潔隊隊員就好）等語（見本院卷第222至238頁）。而經本
    院考量被告徐士凡就被告張春嬌如何與其接洽、如何交付賄
    款及所交付賄款若干等各節，於調詢、偵訊及審理中所為陳
    述俱屬一致，並無重大扞格之處，且因被告徐士凡與被告張
    春嬌間並無金錢糾紛或恩怨過節，被告徐士凡更係被告張春
    嬌之遠房親戚，平日均稱被告張春嬌為乾媽，更曾為了選舉
    而將戶籍設在被告張春嬌之住處等節，業據被告徐士凡於審
    理中暨被告張春嬌於警詢中供陳明確（見偵一卷第82頁，本
    院卷第232、239頁），堪認被告徐士凡與被告張春嬌間交情
    匪淺，故被告徐士凡實無惡意栽贓、誣陷被告張春嬌之動機
    與必要。再參以被告徐士凡於上開供述及證述中所坦認之公
    務員不違背職務收受賄賂犯行，乃係最輕本刑7年以上有期
    徒刑之重罪，被告徐士凡更已於偵訊中，將與其所獲犯罪所
    得等值之50萬元現金交由檢察官查扣(見偵一卷第297頁)，
    由此更難認被告徐士凡會甘受如此重刑及金錢之不利益，據
    以羅織構陷被告張春嬌涉犯公務員交付賄賂此相對輕微之犯
    行。從而，經本院綜合上情，足認被告徐士凡於調詢、偵訊
    及審理中所為前揭陳述之可信性甚高。
　⒋再經本院檢視被告張春嬌於偵訊中所為陳述內容如下表所示
    （見偵一卷第90至92頁）：　　
問：劉士銘原本務農，為何到清潔隊上班？ 答：他身體不適合碰農藥。 問：如何得知有清潔隊職缺？ 答：我兒子叫我問鎮公所有沒有缺，我就去問詹坤金及收垃圾的清潔隊員，並有請同居人江耀南(本院按，為江燿南之誤載，下同)去問鎮公所的人，都說有缺。 問：你有無問徐士凡有無清潔隊的缺？ 答：江耀南好像有問，我忘記我有沒有去問徐士凡有沒有缺。 問：徐士凡稱你有問他有沒有清潔隊的職缺，他還建議你叫你兒子去考職業大貨車駕照，有何意見？ 答：我忘了。 問：徐士凡稱你有拿50萬元給他，作為劉士銘擔任清潔隊員的行賄賄款，有何意見？ 答：我沒有。  問：你是徐士凡的乾媽？ 答：對。 問：徐士凡會故意陷害你嗎？ 答：不會。 問：（提示徐士凡偵查訊問筆錄）有何意見？ 答：混蛋，我從來沒拿到他辦公室去。 問：不然你拿錢去哪交給徐士凡？ 答：其實錢是江耀南的，江耀南跟我同居，很疼劉士銘，對我說出一點錢沒關係，讓他去上班，不用一天到晚在田裡噴藥，很辛苦。 問：何人把賄款交給徐士凡？ 答：是徐士凡到我家來，江耀南當我的面把50萬元現金交給徐士凡，所以我才說我沒拿到辦公室去。 問：如何得知要把賄款交給徐士凡？ 答：是徐士凡談的，内容我不知道，江耀南有對我說他們會把你兒子弄進鎮公所。 問：江耀南是找徐士凡或是詹坤金？ 答：他找誰我不知道。 問：為何最後是在你家把錢交給徐士凡？ 答：他們約的。 問：你當時就知道江耀南交付的50萬元是要給徐士凡的賄款？ 答：是啦。 問：江耀南交付給徐士凡的50萬元，是政治獻金或是為了讓劉士銘得到清潔隊的職缺？ 答：為了清潔隊的職缺，因為江耀南疼劉士銘。 …… 問：江耀南過世了？ 答：對，去年（本院按，為108年）過世了。 問：江耀南付出的50萬元來源？ 答：他有退休金。 問：徐士凡有無收到賄款50萬元？ 答：有，是江耀南給的，我有在場，我忘記當時是不是已經公告錄取了。江耀南很疼劉士銘，對我說出一點錢沒關係，讓他去上班，不用一天到晚在田裡噴藥，很辛苦。 問：何人把賄款交給徐士凡？ 答：是徐士凡到我家來，江耀南當我的面把50萬元現金交給徐士凡。 問：如何得知要把賄款交給徐士凡？ 答：是江耀南跟他們談的，内容我不知道，江耀南有對我說他們會把你兒子弄進鎮公所。 問：江耀南怎麼知道要找徐士凡或是詹坤金？ 答：他好像是去鎮公所找徐士凡。 
　　由此可見，被告張春嬌對於曾有人交付50萬元現金予被告徐
    士凡，作為錄取劉士銘擔任卓蘭鎮清潔隊隊員之賄款乙節，
    本係知之甚詳，故伊於審理中改口辯稱伊完全不知道有人交
    付賄款予被告徐士凡等語，顯難採信。又被告張春嬌於前揭
    陳述過程中，雖陳稱交付賄款予被告徐士凡之人係已故之案
    外人江燿南，然依詹坤金於偵訊中證述：江燿南並未向伊提
    過清潔隊的事情等語（見偵一卷第307頁），復依被告徐士
    凡於審理中具結證述：伊認識江燿南，彼此間很熟，江耀南
    並沒有交付伊50萬元等語（見本院卷第223頁），可見被告
    張春嬌推稱交付50萬元賄款予被告徐士凡之人係江燿南乙節
    ，當非實情，且其甚有可能係為推卸刑責於已故之人方為前
    揭陳述內容。職此，被告徐士凡於調詢、偵訊及審理中，一
    致陳稱被告張春嬌有交付伊50萬元賄款乙節，更顯可信。
　⒌另衡諸被告徐士凡向被告張春嬌表示清潔隊隊員有出缺，並
    告以需具備職業大貨車駕照資格後，被告張春嬌有向其表示
    會叫劉士銘去報考駕照，且被告張春嬌有於劉士銘順利考取
    駕照後，將此情告知被告徐士凡等節，業經被告徐士凡於審
    理中結證明確（見本院卷第234至236頁）。又依詹家榮於調
    詢中證稱：當時徐士凡告知伊清潔隊中有一人離職，請伊補
    實人力，並要求清潔隊簽辦補實人力甄選案，伊就去交代陳
    嘉琪簽辦甄選案公文，並上呈由徐士凡核可辦理等語（見偵
    二卷第100至101頁），復依陳嘉琪於調詢中證稱：當時詹家
    榮指派伊辦理清潔隊隊員甄選案之簽呈，伊就依指示辦理，
    並依序陳交各該主管簽核等語（見偵二卷第54至55頁），再
    參合卷附卓蘭鎮公所清潔隊簽呈（見偵一卷第48頁），暨交
    通部公路總局臺北市區監理所109年10月15日北市監駕字第1
    090212009號函（見偵一卷第119頁），其上分別記載劉士銘
    於105年11月14日取得職業大客車駕駛執照，且陳嘉琪係於1
    05年11月14日至15日間提交簽呈予詹家榮及徐士凡核可等各
    節以觀，足見劉士銘於105年11月14日順利考取職業大客車
    駕照後，被告張春嬌旋向被告徐士凡告知此情，被告徐士凡
    亦立刻指派詹家榮辦理清潔隊隊員補實人力案，並由受詹家
    榮指示之陳嘉琪，於105年11月14日至15日間上簽後交由被
    告徐士凡核可。而自此前後之時序脈絡，暨聯絡、告知被告
    徐士凡上情之人皆為被告張春嬌而非江燿南以觀，更足推論
    就劉士銘欲甄選清潔隊隊員乙事，實際與被告徐士凡接洽，
    並於其後交付50萬元賄款予被告徐士凡之人，應足認係被告
    張春嬌而非江燿南，且所交付予被告徐士凡之50萬元現金，
    確與被告徐士凡依職權辦理甄選並錄取劉士銘作為清潔隊隊
    員間，具有對價關係甚明。至於劉士銘所考取者雖為職業大
    客車駕駛執照，而非職業大貨車駕駛執照，然依道路交通安
    全規則第61條第2款規定，領有大客車駕照者得駕駛大貨車
    ，故劉士銘所考取者核屬較大貨車更高一級車類之駕駛資格
    ，是被告徐士凡以劉士銘具有職業大貨車駕照資格而錄取之
    ，經核並無違背職務之情形，附此敘明。
　⒍末經本院檢視卓蘭鎮農會放款放出撥貸／合併貸放登錄單及苗
    栗縣卓蘭鎮農會取款憑條上之記載內容（見偵二卷第129至1
    30頁），可見劉士銘於105年12月2日有向卓蘭鎮農會貸款50
    萬元，並於核貸後立刻以全額提現之方式提領而出。而因被
    告張春嬌於調詢中供稱：伊兒媳李佩玲想拿50萬元買台積電
    股票，所以劉士銘才會去農會辦理貸款；伊和劉士銘及李佩
    玲平常都住在一起，平日家用均係由伊負責支出等語（見偵
    一卷第81至82頁、第85至86頁），暨劉士銘於調詢中陳稱：
    伊有向卓蘭鎮農會貸款50萬元，主要係供伊太太李佩玲投資
    所用等語（見偵一卷第110頁），經核均與李佩玲於調詢中
    證稱：伊月薪約3至4萬元，伊自100年起即未曾購買股票或
    投資，也未曾購買台積電之股票；劉士銘貸得之50萬元款項
    部分留作家用，部分用以支付信用卡費，部分在108年11月
    伊生病時作為手術費使用，該次花了約20萬元；該筆款項貸
    得後都係由伊負責還款，每半年須還款約2萬7千多元等語（
    見他卷第208至210頁），有所未符，且因前開貸款每半年即
    須還款2萬7千多元，對於負責還款之李佩玲而言，經濟負擔
    實屬非輕，故李佩玲陳稱該等貸款自105年12月起，除支付
    信用卡費外即留於家中供作家用，直至108年11月伊生病時
    方又作為手術費支出等節，顯非合理。再經本院檢視卷附李
    佩玲名下中國信託銀行帳戶交易明細（見他卷第231至232頁
    ），暨劉士銘名下卓蘭鎮農會帳戶交易明細（見他卷第53頁
    ），可見李佩玲及劉士銘在貸得該筆50萬元款項前，其2人
    前揭帳戶內之總財產本足以支付信用卡費，殊無特地貸款以
    利償還信用卡費之必要。從而，因被告張春嬌、劉士銘及李
    佩玲，均無法合理說明劉士銘所貸50萬元之目的及流向為何
    ，且自劉士銘貸款之時點恰於清潔隊隊員甄選期間，且貸款
    之數額恰與被告徐士凡所述收受50萬元賄款數目相符，劉士
    銘又係於貸款後立刻以全額提現之方式將50萬元均提領而出
    ，由此在在難以令人相信劉士銘該筆50萬元貸款，與被告徐
    士凡自被告張春嬌處所收受之50萬元賄款間毫無關聯。惟因
    本案並無充分證據，足以證明劉士銘與被告張春嬌間具有犯
    意聯絡及行為分擔，故本院僅得認定劉士銘係在不知情之狀
    況下，經被告張春嬌指示而為前揭貸款後將之交予被告張春
    嬌，並由被告張春嬌單獨將之交予被告徐士凡作為清潔隊隊
    員甄選、錄取之賄款。
　⒎至於辯護人固以前詞為被告張春嬌置辯，惟查：
　⑴辯護人雖以被告徐士凡之辦公室屬公開場所，倘被告張春嬌
    確欲向其行賄者，又豈有可能不相約在被告張春嬌住處交付
    賄款，反而係在該辦公室為之等語為由，認被告徐士凡歷次
    供述及證述內容皆與常理未符而無足採信。然依被告徐士凡
    於審理中證稱：伊辦公室位在2樓，且屬半封閉式，平常比
    較少有人進出，辦公室裡也未裝設監視器；伊之所以不在張
    春嬌家中收受賄款，係因張春嬌家裡經常有人出出入入，也
    常常有很多人在她家泡茶，所以伊不可能和張春嬌相約在她
    家拿取賄款等語（見本院卷第225至225頁），復依被告張春
    嬌於審理中供稱：伊住處有提供給民進黨作服務處，所以每
    天都有人進進出出或到該處泡茶等語（見本院卷第256頁）
    ，再參酌民主進步黨苗栗縣部111年1月4日公函中，明載有
    以被告張春嬌之住處作為該黨於卓蘭鎮之聯絡處等各節（見
    本院卷第275頁），可見被告張春嬌之住處因作為民進黨服
    務處之用，經常有人進出或至該處泡茶聊天，故相較於屬半
    封閉式且較少人出入之被告徐士凡辦公室而言，被告徐士凡
    選擇於辦公室而非被告張春嬌住處向其收取賄款，洵屬合理
    ，實難認有如辯護人所述般與常理未符之情狀。益且，被告
    賴品宏於104年間，亦係在被告徐士凡辦公室內交付賄款乙
    節，業經本院認定如前，由此益顯辯護人所稱被告徐士凡無
    甚可能於辦公室內收受賄款等語，更非可採。
　⑵辯護人固另以被告徐士凡及被告張春嬌間並無期約，且縱假
    設被告張春嬌交付50萬元予被告徐士凡屬實，亦僅係單純事
    後答謝，而難認其行為構成行賄等語為被告張春嬌置辯。惟
    按公務員受賄罪雖然分為不違背職務及違背職務二種，但均
    係以公務員職權有關之一定作為或不作為，與該賄賂或不正
    利益之間，具有對價之聯結關係存在，為其規範重點。易言
    之，係以此類積極作為或消極不作為，作為賄賂、不正利益
    之對價，形同買賣，違背公務員之廉潔義務，而予非難。是
    此對價與職務關係之聯結是否存在，其判斷時點，當以公務
    員之一方，踐履對方所冀求之一定作為或不作為之時間為基
    準，故對方給付賄賂、不正利益之時機，無論係在公務員被
    賦與職權之事前、事中或事後，方式為前金或後謝，皆不影
    響上揭犯罪之成立（最高法院101年度台上字第577號判決意
    旨參照）。查被告張春嬌明知被告徐士凡所收受之50萬元現
    金係屬賄款，且其交付50萬元賄款予被告徐士凡時，有就劉
    士銘通過清潔隊隊員甄選乙事向被告徐士凡表達謝意，而足
    認其交付予被告徐士凡之50萬元現金，確與被告徐士凡依職
    權辦理甄選，並錄取劉士銘作為清潔隊隊員間具有對價關係
    等節，均經本院認定如前。而揆諸前揭判決意旨，既然上開
    對價與職務關係之聯結確實存在，則縱然被告張春嬌交付予
    被告徐士凡之賄款係屬後謝，亦不影響被告徐士凡是否成立
    公務員不違背職務收受賄賂犯行，暨被告張春嬌是否成立公
    務員交付賄賂犯行之認定。是以，辯護人此部分為被告張春
    嬌所為辯解，亦非可採。 
　⑶至於辯護人固以卷附卓蘭鎮農會匯款委託書為據（見本院卷
    第131頁），認起訴書認定被告張春嬌於105年12月14日自其
    帳戶提領10萬元乙節有誤。惟因本院並未以起訴書上開認定
    ，或被告張春嬌於105年12月14日提領100萬元等事實，作為
    認定被告張春嬌涉嫌公務員交付賄賂犯行之依據，是辯護人
    此部分之主張，對於本院上開認定犯罪事實所憑之證據及理
    由俱未生影響，復無從作為動搖本院所舉前述證據、理由之
    有利證據，故本院就此部分即不再贅論，附此敘明。　
　⒏此外，參酌被告張春嬌交付50萬元賄款予被告徐士凡時，有
    就劉士銘通過清潔隊隊員甄選乙事向被告徐士凡表達謝意，
    且被告徐士凡於斯時，亦有向被告張春嬌表示要劉士銘好好
    做清潔隊隊員等節，俱經本院認定如前，由此足徵在被告張
    春嬌交付50萬元現金予被告徐士凡時，被告張春嬌及徐士凡
    均已篤定劉士銘可順利錄取清潔隊隊員，本院爰據此認定被
    告張春嬌交付賄賂之時點，應係在被告徐士凡於105年12月1
    6日簽核決行錄取劉士銘之後，因而如犯罪事實一、㈡所示，
    併此敘明。　　
　㈢綜上，本案事證明確，被告徐士凡、賴品宏、張春嬌之犯行
    均堪認定，皆應依法論科。
三、論罪科刑：
　㈠論罪及罪數關係：
　⒈核被告徐士凡所為，係犯貪污治罪條例第5條第1項第3款之公
    務員對於職務上之行為收受賄賂罪，共2罪。被告徐士凡收
    受賄賂前，與被告賴品宏相約下次在辦公室會面之時點，據
    以期約賄賂之行為，為收受賄賂之階段行為，因而為收受賄
    賂行為所吸收，不另論罪。又被告徐士凡前揭2次犯行間，
    犯意各別，行為互殊，應予分論併罰。
　⒉核被告賴品宏所為，係犯貪污治罪條例第11條第4項、第2項
    之不具公務員之身分，對於公務員，關於不違背職務之行為
    交付賄賂罪；被告張春嬌所為，則係犯貪污治罪條例第11條
    第2項之具公務員之身分，對於公務員，關於不違背職務之
    行為交付賄賂罪。被告賴品宏交付賄賂前與被告徐士凡期約
    賄賂之行為，為交付賄賂之階段行為，因而為交付賄賂行為
    所吸收，不另論罪。
　㈡刑之減輕事由： 
　⒈關於貪污治罪條例第8條第2項前段規定部分：
　　按犯第4條至第6條之罪，在偵查中自白，如有所得並自動繳
    交全部所得財物者，減輕其刑，貪污治罪條例第8條第2項前
    段定有明文。經查，被告徐士凡就本案所涉各該犯行，於調
    詢、偵訊及審理中均坦承不諱，業如前述，並已於偵查中自
    動繳交與其所得財物等值之現金100萬元，有臺灣苗栗地方
    檢察署收受贓證物品清單1份在卷為憑(見偵一卷第297頁)，
    合於貪污治罪條例第8條第2項前段之要件，是本院自均應依
    該規定減輕其刑。
　⒉關於貪污治罪條例第11條第5項後段規定部分：　
　  按犯前4項之罪而自首者，免除其刑；在偵查或審判中自白
    者，減輕或免除其刑，貪污治罪條例第11條第5項定有明文
    。經查，被告賴品宏就其本案所涉犯行，業於調詢、偵訊及
    審理中均供承不諱，業如前述，爰依貪污治罪條例第11條第
    5項後段規定減輕其刑。
　⒊關於刑法第59條規定部分：　
　　按量刑固屬法院自由裁量之職權，然仍應受比例、罪刑相當
    原則等法則之拘束，並非可恣意為之，致礙及公平正義之維
    護，必須兼顧一般預防之普遍適應性與具體個案特別預防之
    妥當性，始稱相當。而刑法第59條之酌量減輕其刑，必須犯
    罪有特殊之原因，在客觀上足以引起一般人之同情，認為即
    予宣告法定最低度刑期仍嫌過重者，始有其適用，至於犯罪
    後之態度等情狀，僅可為法定刑內從輕科刑之標準，不得據
    為酌量減輕之理由（最高法院51年台上字第899號判例、70
    年度台上字第794號、77年度台上字第4382號判決意旨參照
    ）。本院考量被告徐士凡於行為時為卓蘭鎮公所秘書，本應
    奉公守法，廉潔自持，且貪污治罪條例第5條第1項第3款公
    務員對於職務上之行為收受賄賂罪之法定本刑為「7年以上
    有期徒刑」，經依貪污治罪條例第8條第2項前段規定減輕其
    刑後，縱然法院就此犯罪情節量處最低度刑之3年6月有期徒
    刑，衡諸被告徐士凡期約、收受賄賂之行為，侵害國民對於
    公務員職務公正性及身分廉潔性之信賴非微，且自被告徐士
    凡如前揭犯罪事實所示，於104、105年間前後收受賄賂2次
    ，尚非偶然單一收賄，各次收賄之金額復均高達50萬元等犯
    罪情狀以觀，尚難認被告徐士凡所為有何客觀上足以引起一
    般同情，而有情輕法重或情堪憫恕之情況，自無刑法第59條
    規定酌量減輕其刑適用之餘地。　 
　㈢量刑與定應執行之刑：
　  爰審酌被告徐士凡、張春嬌於行為時分別為卓蘭鎮公所秘書
    、卓蘭鎮鎮民代表，本應奉公守法，廉潔自持，為民服務。
    詎被告徐士凡為貪圖不法利益，竟對於職務上之行為收受賄
    賂前後2次各50萬元，罔顧人民付託，敗壞官箴，嚴重斲傷
    國民對於公務員執行職務之公正性、廉潔性之信賴，所為殊
    值非難。又被告賴品宏行為時不具公務員之身分，被告張春
    嬌則為鎮民代表而如前述，其等為謀求親族錄取清潔隊隊員
    之工作，竟均對於公務員關於不違背職務之行為交付賄賂，
    因而損害公務員之廉潔性，足見其等之法治觀念顯有偏差，
    所為顯屬不當。復參以被告張春嬌犯後於調詢、偵訊及審理
    中均否認犯行，尚難認其犯後態度良好，又被告徐士凡曾因
    偽造文書案件經法院為科刑判決，並曾因酒駕案件經檢察官
    為緩起訴處分，此等品行資料有臺灣高等法院被告前案紀錄
    表1份存卷可查（見本院卷第17至19頁），尚難認其素行甚
    佳。惟念被告徐士凡、賴品宏犯後於調詢、偵訊及審理中均
    坦承犯行，且被告徐士凡已將與其所獲犯罪所得等值之100
    萬元現金交由檢察官查扣，可見其等之犯後態度甚良，又被
    告賴品宏、張春嬌並無前科，有其等之臺灣高等法院被告前
    案紀錄表各1份在卷可按（見本院卷第23至25頁），堪認其
    等之素行甚佳。再衡諸被告賴品宏、張春嬌年事已高，並兼
    衡被告徐士凡於審理中自陳學歷為碩士畢業，現任職於環保
    公司，家中尚有父母親需其扶養等語；被告賴品宏於審理中
    自陳學歷為國小畢業，目前已退休，家中尚有太太及兒子需
    其扶養等語；被告張春嬌於審理中自陳學歷為國小畢業，現
    擔任鎮民代表，家中尚有兒子、媳婦及3個孫子需其扶養等
    語（均見本院卷第259至260頁）之智識程度、家庭與生活狀
    況等一切情狀，分別量處如主文所示之刑，並就所處得易科
    罰金之刑部分諭知易科罰金之折算標準。末考量被告徐士凡
    實施上揭犯行之犯罪動機一致、犯罪手法雷同，對法益侵害
    之加重效應尚非甚大，如以實質累加之方式定應執行刑，則
    處罰之刑度顯將超過其行為之不法內涵，而違反罪責原則。
    復考量被告徐士凡所犯各罪之犯罪態樣、時間間隔、各罪依
    其犯罪情節所量定之刑及合併刑罰所生痛苦之加乘效果等情
    狀，定其應執行之刑如主文所示，以資警惕。
　㈣緩刑之宣告：
　　本院考量被告賴品宏未曾因故意犯罪而受有期徒刑以上刑之
    宣告，此有前揭被告前案紀錄表1份在卷可稽，其於本案因
    一時失慮，致罹刑典，犯後並已坦承犯行均如前述，堪認其
    犯後確有悔意，諒其經此偵審程序及科刑之宣告後，當知所
    警惕，信無再犯之虞。是以，本院認前開對被告賴品宏所宣
    告之刑以暫不執行為適當，爰依刑法第74條第1項第1款規定
    ，併予宣告緩刑2年，以啟自新。
　㈤從刑之宣告：
    按犯本條例之罪，宣告有期徒刑以上之刑者，並宣告褫奪公
    權，貪污治罪條例第17條定有明文。惟上開規定，對於褫奪
    公權之期間，即從刑之刑度如何並無明文，故依本條例宣告
    褫奪公權者，仍應適用刑法第37條第1項或第2項，使其褫奪
    公權之刑度有所依憑，始為合法（最高法院96年度台上字第
    1177號判決意旨參照）。查被告徐士凡、賴品宏、張春嬌所
    犯上開貪污治罪條例之罪，均經本院宣告有期徒刑以上之刑
    ，爰均依貪污治罪條例第17條、刑法第37條第2項等規定，
    分別宣告如主文所示之褫奪公權，並就被告徐士凡所宣告之
    褫奪公權部分，依刑法第51條第8款規定，定其應執行之褫
    奪公權如主文所示。
四、沒收部分：　　　　　　　　 
    按犯罪所得，屬於犯罪行為人者，沒收之；前二項之沒收，
    於全部或一部不能沒收或不宜執行沒收時，追徵其價額。刑
    法第38條之1第1項前段、第3項分別定有明文。查被告徐士
    凡實施前揭2次犯行後，分別有獲取犯罪所得50萬元，合計1
    00萬元等情，業經本院認定如前，而為貫徹任何人均不能保
    有犯罪所得之立法原則，本院自依前揭規定對之宣告沒收，
    並於全部或一部不能沒收或不宜執行沒收時，追徵其價額。
    至於被告徐士凡於偵查中所自願繳回、與犯罪所得總額等值
    之現金100萬元，並非犯罪所得之原物，本院尚不得逕就之
    宣告沒收，然為便利及簡化判決確定後之執行程序，執行檢
    察官待本案判決確定後，於執行犯罪所得之追徵時，得裁量
    就此部分被告徐士凡已自行提供查扣之款項逕予執行（最高
    法院110年台上字第2445號判決意旨參照），附此敘明。至
    於宣告多數沒收情形，既非數罪併罰，自應依刑法第40條之
    2第1項規定，併執行之。 
據上論斷，應依刑事訴訟法第299條第1項前段，貪污治罪條例第
2條、第5條第1項第3款、第8條第2項前段、第11條第2項、第4項
、第5項後段、第17條、第19條，刑法第11條、第37條第2 項、
第41條第1項前段、第51條第5款、第8款、第74條第1項第1款、
第38條之1第1項前段、第3項、第40條之2第1項，判決如主文。
本案經檢察官廖倪凰提起公訴，檢察官黃智勇到庭執行職務。
中　　華　　民　　國　  111 　　年　　3　　月　　2　　日
                  刑事第三庭  審判長法  官  魏宏安
                                    法　官　王瀅婷
                                    法  官  朱俊瑋
以上正本證明與原本無異。
如不服本判決應於收受判決後20日內向本院提出上訴書狀，並應
敘述具體理由。其未敘述上訴理由者，應於上訴期間屆滿後20日
內向本院補提理由書( 均須按他造當事人之人數附繕本) 「切勿
逕送上級法院」。
       　　　　　　　               書記官　鄭雅雁　　　
中　　華　　民　　國　　111 　年　　3 　　月　　2 　　日
附錄本案論罪科刑法條：
貪污治罪條例第5條第1項第3款、第11條第2項、第4項。
貪污治罪條例第5條
有下列行為之一者，處7年以上有期徒刑，得併科新臺幣6千萬元
以下罰金：
一、意圖得利，擅提或截留公款或違背法令收募稅捐或公債者。
二、利用職務上之機會，以詐術使人將本人之物或第三人之物交
    付者。
三、對於職務上之行為，要求、期約或收受賄賂或其他不正利益
    者。
前項第1款及第2款之未遂犯罰之。
貪污治罪條例第11條
對於第2條人員，關於違背職務之行為，行求、期約或交付賄賂
或其他不正利益者，處1年以上7年以下有期徒刑，得併科新臺幣
3百萬元以下罰金。
對於第2條人員，關於不違背職務之行為，行求、期約或交付賄
賂或其他不正利益者，處3年以下有期徒刑、拘役或科或併科新
臺幣50萬元以下罰金。
對於外國、大陸地區、香港或澳門之公務員，就跨區貿易、投資
或其他商業活動有關事項，為前二項行為者，依前二項規定處斷
。
不具第2條人員之身分而犯前三項之罪者，亦同。
犯前四項之罪而自首者，免除其刑；在偵查或審判中自白者，減
輕或免除其刑。
在中華民國領域外犯第1項至第3項之罪者，不問犯罪地之法律有
無處罰規定，均依本條例處罰。
【附表】
編號 犯罪事實 宣告罪刑及沒收  一 犯罪事實一、㈠ 徐士凡犯貪污治罪條例之不違背職務收受賄賂罪，處有期徒刑參年捌月，褫奪公權伍年。未扣案犯罪所得新臺幣伍拾萬元沒收，於全部或一部不能沒收或不宜執行沒收時，追徵其價額。  二 犯罪事實一、㈡ 徐士凡犯貪污治罪條例之不違背職務收受賄賂罪，處有期徒刑參年捌月，褫奪公權伍年。未扣案犯罪所得新臺幣伍拾萬元沒收，於全部或一部不能沒收或不宜執行沒收時，追徵其價額。